【裁判字號】    95,台上,402
【裁判日期】    950119
【裁判案由】    偽造有價證券
【裁判全文】
最高法院刑事判決              九十五年度台上字第四０二號
    上  訴  人  甲○○
    選任辯護人  藺超群律師
上列上訴人因偽造有價證券案件，不服台灣高等法院中華民國九
十二年四月三十日第二審判決（九十二年度上訴字第二二五號，
起訴案號：台灣台北地方法院檢察署九十年度偵字第三三五八、
一四五八九、一六一二九、一六一三一號），提起上訴，本院判
決如下：
    主  文
上訴駁回。
    理  由
按刑事訴訟法第三百七十七條規定：上訴於第三審法院，非以判
決違背法令為理由，不得為之。是提起第三審上訴，應以原判決
違背法令為理由，係屬法定要件。如果上訴理由係對原審已調查
明確並於判決內論駁或說明之事項，徒憑己見重為事實之爭辯，
或任意指摘，顯與法律規定得為第三審上訴理由之違法情形不相
適合時，即應認其上訴為違背法律上之程式，予以駁回。上訴意
旨略稱：(1)原判決附表所示支票二紙（下稱系爭支票）係上訴人
於民國八十八年三月中旬，以房地設定債權額新台幣（下同）七
百萬元抵押權予焦經國，由焦經國蓋好印章後交付上訴人，並授
權上訴人自行填寫金額使用，無偽造之事實；原判決認定該支票
係上訴人於八十八年四、五月間在計程車上拾獲而予以侵占，未
說明上訴人有與焦經國同乘計程車之依據，有理由不備及理由矛
盾之違法。(2)焦經國於八十八年十二月一日、八十九年十月二十
日始申報系爭支票分別於八十八年六月及十月遺失，與原判決認
定其在車上遺忘而遭上訴人侵占之時間不合，且焦經國既稱支票
與身分證同時遺失，焉有於八十八年十一月八日始申請補發身分
證之可能；原審對其有重大瑕疵之供述何以仍可採取，及上訴人
如有偽造支票情事，何有自行背書並交付相熟之人以自示罪證之
可能，原審並未敘明其理由，有理由不備之違法。(3)楊淑華雖否
認有授權上訴人背書，但證人龔子峰供稱其自上訴人收受支票時
與楊淑華不識，可知其收受支票與其上有無楊淑華之背書無關，
原審對於上訴人有何偽造該背書之動機或必要，於何時、何地偽
造該背書，俱未說明認定之依據及理由，亦有理由矛盾及理由不
備之違法云云。
惟查：原判決撤銷第一審關於上訴人甲○○部分之科刑判決，改
判仍論處甲○○意圖供行使之用而偽造有價證券罪刑，係依憑：
上訴人甲○○之供述，告訴人焦經國之指訴，證人楊淑華、龔子
峰、李欣蔚之證供，卷附台北市票據交換所八十九年十一月二日
（八九）北票字第七二四○、七二四一號函、退票理由單、掛失
止付票據提示人資料查報表、票據掛失止付通知書、遺失票據申
報書、系爭支票（正反面）影本、土地登記謄本、說明書、他項
權利證明書、大眾商業銀行新生分行帳戶印鑑卡、彰化商業銀行
北門分行印鑑卡、焦經國簽發票號ＢＣ0000000號及ＡＡ
0000000號至0000000號支票、郵政劃撥儲金帳戶
對帳單、郵政儲金匯業局九十年十二月三十一日管000000
00字第○一四號函及附件支票、法務部調查局九十二年四月十
一日調科貳字第○九二○○○九○一九○號鑑定通知書等證據，
為其論罪之依據。並敘明：(1)上訴人就其在系爭支票自行填寫日
期、金額後交付他人以為行使，取回後復予以更改日期，蓋用其
委請不知名刻印人員刻製焦經國之印章，及簽立「楊淑華」署押
於支票背面為背書，行使交付龔子峰，而前揭填寫日期、金額等
行為於事前未經確實告知焦經國之事實均供承不諱，焦經國且指
述系爭二張支票係不慎遺失、未經同意上訴人使用等情；上訴人
於偵查中所稱：系爭支票係焦經國於八十八年四月份在台北市○
○街三三五號五樓當面交付與伊，以幫助伊東山再起，焦經國並
蓋妥印鑑章，口頭授權於二百萬元之範圍，自由供作生意上週轉
之用，票款由伊自行負擔云云，尚非有據。(2)上訴人於八十八年
一月十四日以頭屋鄉○○段三八三地號等十三筆土地及房屋分別
設定五十萬元、二百五十萬元之抵押債權於焦經國指定之第三人
陳成堯後，又於八十八年三月二十九日以同段十八筆土地設定存
續期間六個月之七百五十萬元抵押債權予焦經國，且於八十八年
三月十九日由焦經國出具說明書載明：該抵押「系提供貸款或票
款之擔保，並未再借金額給債務人」等情，為上訴人所自承，及
焦經國所是認，並有相關之土地登記謄本、說明書等在卷可參。
上訴人就前開抵押權設定之原因，於第一審供稱：前開合計三百
萬元之抵押權係為贖回永安當鋪內之珠寶所為之借貸，後者七百
五十萬元之設定，並未再取得任何現款，方會出具說明書，以為
焦經國表示願意資助東山再起之意，之後單純取得系爭二紙支票
云云；但焦經國提出其簽發供上訴人向永安當鋪贖回珠寶之支票
，票載發票日期係自「八十八年四月二十日至同年四月二十七日
」，且票款總額四百餘萬元，無論贖回日期、票據金額，與上訴
人前開所陳第一筆抵押借貸情形均有未合，自難推定系爭支票之
取得係與該七百五十萬元抵押權之設定有關。上訴人又改稱：前
開三百萬元抵押係為借貸三百萬元現款，言明三分利每月支付利
息九萬元，而後者七百五十萬元則為幫忙處理債款方會設定，其
後方出現永安當鋪回贖珠寶之事，當時焦經國方會取出系爭二紙
支票云云，其所供前開二筆抵押權設定用途前後矛盾，實難採信
。反觀焦經國陳稱：因前者三百萬元抵押借款係設定於金主名下
，而伊手中尚有多筆上訴人簽發之票據，方會要求另為設定抵押
於焦經國名下，因為表明並無「另再借款」，始另行出具說明書
等語，核與前開說明書上所載：該抵押「系提供貸款或票款之擔
保，並未再借金額給債務人」等情吻合，自堪信為真實。故前開
三百萬元、七百五十萬元之抵押權設定，與系爭支票之交付原因
實無關聯。上訴人所稱：焦經國為幫助伊東山再起，故以設定抵
押為前提，而交付票據供伊使用云云，應無足採。又焦經國簽發
票據，確有於發票人欄同時用印、簽名之習慣，有焦經國之供述
及前揭大眾銀行印鑑卡、焦經國親自簽發並交付上訴人行使之票
據可稽，倘如上訴人所言系爭支票為焦經國正常情形下交付，以
上訴人長達二十年之用票經驗，豈會收受該發票人欄記載不完全
、無法兌現之支票，是其所辯：系爭支票為焦經國交付、同意於
二百萬元範圍內授權使用云云，顯為臨訟捏造之詞，無足憑採。
(3)上訴人所稱：伊事前曾取得楊淑華同意，方在系爭支票背書云
云，為證人楊淑華所否認。且查：依上訴人所稱：其於系爭支
票上為「楊淑華」背書之日期為「八十九年七月間」，然又稱：
行使交付龔子峰以為調現之日期為「八十九年九月二十日」，是
二者相距月餘，實無任何緊急事由，楊淑華需他人代為簽名之原
因存在。上訴人提出其郵局帳戶八十九年六月五日至十月二十
八日兌現之劃撥儲金支票，其中楊淑華為背書之票據即高達三十
張，均為楊淑華所親書，以上訴人與楊淑華間往來模式及頻繁情
形，實無由上訴人為楊淑華代為背書之需要。又上訴人於偵查
中初稱：係於八十九年六月中旬電話中經楊淑華同意，可以二人
一起做生意收受客票、以二人名義背書為由，分別於七月中、下
旬交付與龔子峰之妻李欣蔚時，代行背書云云，嗣稱：八十九年
六月因尚有一百八十二萬六千三百元票款要付，盼同業能退貨、
抽票，但楊淑華不同意，才建議可用系爭支票稱係共同收回之客
票，向龔子峰調現云云，於第一審則稱：係因欲退回自楊淑華處
之珠寶進貨，楊淑華拒絕，表示應以系爭支票與金主票貼，以過
之前交付楊淑華之擔保票據，且調現後，取得現金一百二十萬元
，當場交付楊淑華現金三十八萬元，過楊淑華票款約八十萬元，
其餘二萬元為其他票主之票款云云，其前後所供楊淑華同意原因
迥異，難以採信。再比對系爭支票上「楊淑華」之字跡，經送請
法務部調查局鑑定結果，其中「楊淑華」背書之簽名字跡與上訴
人親寫之答辯狀、生活記事本上之字跡相同，有上開鑑定通知書
足參，已見該「楊淑華」背書確上訴人所簽署，且該「楊淑華」
背書之簽名字跡出自上訴人，系爭偽造支票上兩處偽造「楊淑華
」字跡筆法卻相互有異，倘上訴人係經楊淑華授權背書，斷不至
以自己其他筆法簽名以避人起疑。足證上訴人上開所辯其經楊淑
華同意背書云云，顯為卸責之詞，委無足採各等情。對於認定上
訴人確有偽造有價證券、偽造文書並持以行使之事實，上訴人否
認犯行，所辯系爭支票係焦經國交付並授權使用，及其經楊淑華
同意代為背書，均不可採信，俱逐一說明審認、論駁至為詳盡，
其推理論斷衡諸經驗法則、論理法則、證據法則等皆無違背。又
原判決業經認定焦經國並無交付系爭支票及授權上訴人自行填載
、變更記載內容使用之情事，且於理由載明焦經國指述系爭二張
支票係不慎遺失、未經同意上訴人使用等情；另於同一判決共同
被告焦經國被訴涉犯刑法第一百七十一條之罪嫌，認為不能證明
其犯罪之理由內，說明：證人王世宏證述上訴人曾向其表示系爭
支票係其在車上撿來的，上訴人亦自陳其曾向楊淑華表示系爭支
票係其在焦經國車上撿來的各等語，可佐焦經國所述系爭支票係
連同皮夾遺失乙節為真；而焦經國於八十八年十一月初發現支票
、身分證、皮夾等物遺失，先認所遺失之支票為大眾商業銀行票
號ＡＡ0000000號及ＡＡ0000000號空白支票二張
，隨即辦理掛失止付，復因無人歸還證件，乃於八十八年十一月
八日申請補發身分證，事後於八十八年十二月一日再發現原判決
附表編號一所示支票遺失，即日辦理掛失止付，又於八十九年十
月二十日經大眾商業銀行新生分行通知，始再辦理該附表編號二
所示支票之掛失止付各節，有焦經國之供述及票據掛失止付通知
書、銀行復函等可憑，公訴人以焦經國既知於八十八年十一月八
日申請補發身分證，應亦知悉上開支票業已遺失而未一併辦理掛
失止付，認其所辯系爭支票遺失乙節為不可採，無非憑諸推測而
乏實據等情，予以論證明確（見原判決第十七至二十二頁），其
對於事實欄所載上訴人與焦經國一同外出，侵占焦經國不慎遺忘
在計程車上皮夾內之系爭支票二紙（侵占遺忘物部分未經起訴，
且已罹時效），及焦經國辦理支票掛失與申請補發身分證日期不
同之原因，就相關聯之同一事實縱未於上訴人論罪理由內重為記
載其認定之依據及理由，而稍欠詳明，但該部分理由論證之記載
方式，並無影響於上訴人確有偽造有價證券及偽造文書犯行基本
事實之認定及判決結果，自非適法之第三審上訴理由。其餘上訴
意旨係對原審已調查明確並於判決內論駁或說明之事項，徒憑己
見重為事實之爭辯，或任意指摘，顯與法律規定得為第三審上訴
理由之違法情形不相適合。綜上說明，應認本件上訴違背法律上
之程式，予以駁回。
據上論結，應依刑事訴訟法第三百九十五條前段，判決如主文。
中    華    民    國  九十五  年    一    月   十九   日
                      最高法院刑事第七庭
                          審判長法官  呂  潮  澤
                                法官  吳  昆  仁
                                法官  孫  增  同
                                法官  趙  文  淵
                                法官  吳      燦
      本件正本證明與原本無異
                                      書  記  官
中    華    民    國  九十五  年    一    月  二十三  日
                                                      Ｅ


司法院資訊處製作；財團法人民間司法改革基金會備份。
